ACORDAO-COMPLETO-2547037

ACÓRDÃO 2059/2022 ATA 35/2022 - PLENÁRIO

VISTOS, relatados e discutidos estes autos de Pedido de Reexame interposto pelo Ministério do Turismo contra o Acórdão 709/2022-TCU-Plenário, que tratou de possíveis irregularidades do Ministério do Turismo na gestão de créditos extraordinários abertos em favor do Fundo Geral de Turismo,
ACORDAM os Ministros do Tribunal de Contas da União, reunidos em Sessão do Plenário, ante as razões expostas pelo Relator, em: 
9.1. com fundamento no art. 48 da Lei nº 8.443/1992 e nos arts. 285, caput, e 286, parágrafo único do RI/TCU, conhecer do recurso de pedido de reexame para, no mérito, dar-lhe provimento; 
9.2. modular o item 9.2.2 do Acórdão 709/2022-TCU-Plenário para considerar a data de 31/12/2022 como termo a quo para o seu cumprimento;
9.3. encaminhar cópia desta decisão ao Ministério do Turismo (Mtur) , informando que a presente deliberação, acompanhada do Relatório e do Voto que a fundamenta, está disponível para a consulta no endereço virtual https://www.tcu.gov.br/acordaos.

Pedido de reexame contra acórdão que julgou procedente representação acerca de supostas irregularidades na gestão de recursos do Fundo Geral de Turismo (Fungetur).

Fundo Geral de Turismo; Ministério do Turismo.

3. Interessados/Responsáveis/Recorrentes:
3.1. Recorrente: Ministério do Turismo (05.457.283/0001-19).

13.1. Ministros presentes: Bruno Dantas (na Presidência), Augusto Nardes, Aroldo Cedraz, Jorge Oliveira e Antonio Anastasia (Relator).
13.2. Ministros-Substitutos convocados: Augusto Sherman Cavalcanti e Weder de Oliveira.

ANTONIO ANASTASIA

Ministro-Substituto Marcos Bemquerer Costa.

Transcrevo a seguir, com ajustes de forma, e nos termos do art. 1º, § 3º, inciso I, da Lei nº 8.443/92, a derradeira instrução lavrada no âmbito da Secretaria de Recursos (peça 121) , contendo a análise de mérito das razões recursais, e cujas conclusões contaram com a anuência do corpo diretivo daquela Secretaria (peça 122-123) .
"INTRODUÇÃO 
1. Trata-se de pedido de reexame interposto pelo Ministério do Turismo (MTur) às peças 71 a 110 em face do Acórdão 709/2022-TCU-Plenário (peça 58) , de relatoria do Ministro Marcos Bemquerer, vazado nos seguintes termos: 
9.1. conhecer da presente Representação, uma vez satisfeitos os requisitos de admissibilidade previstos nos arts. 235 e 237, inciso VII, do Regimento Interno/TCU, c/c o art. 103, § 1º, da Resolução/TCU 259/2014, para, no mérito, considerá-la procedente; 
9.2. determinar ao Ministério do Turismo, com fundamento no art. 4º, inciso I, da Resolução/TCU 315/2020, que adote providências, no prazo de 15 (quinze) dias, a contar da ciência deste Acórdão, para: 
9.2.1. o cancelamento dos saldos em restos a pagar processados inscritos relacionados ao crédito extraordinário aberto ao Fungetur pela Medida Provisória 963/2020 (convertida na Lei 14.051/2020) , haja vista as disposições do art. 2º, § 1º, do Decreto 10.579/2020, e o subitem 9.1.3.2 do Acórdão 3225/2020-TCU-Plenário, bem como em função de a liquidação ter contrariado o art. 63, caput, da Lei 4.320/1964, e o art. 36, caput, do Decreto 93.872/1986; 
9.2.2. a devolução, por parte das instituições financeiras credenciadas, dos saldos dos recursos do crédito extraordinário aberto ao Fungetur pela Medida Provisória 963/2020 (convertida na Lei 14.051/2020) que não tenham sido destinados a financiamentos com mutuários, devidamente remunerados conforme estabelecido nos contratos firmados com essas instituições, e proceda à restituição do total à unidade gestora da Secretaria do Tesouro Nacional, haja vista o art. 45 da Lei 4.320/1964, e o art. 2º, § 1º, do Decreto 10.579/2020; 
9.3. dar ciência deste Acórdão ao Ministério do Turismo (MTur) , ao Fundo Geral do Turismo (Fungetur) , à Secretaria de Orçamento Federal (SOF) do Ministério da Economia, à Secretaria do Tesouro Nacional (STN) do Ministério da Economia, à Comissão de Desenvolvimento Regional e Turismo (CDR) do Senado Federal, e à Comissão de Turismo da Câmara dos Deputados. 
HISTÓRICO 
2.	Trata-se de representação autuada em atendimento ao item 9.1 do Acórdão 1380/2021-TCU-Plenário (Relator Ministro Marcos Bemquerer) , para realizar oitiva do MTur sobre supostas irregularidades na gestão de recursos do Fundo Geral de Turismo (Fungetur) . 
2.1.	O processo originador, Relatório de Acompanhamento autuado sob o TC Processo 025.461/2020-6, avaliou as ações empreendidas pelo Fungetur para aplicação e controle dos créditos extraordinários abertos no valor de R$ 5 bilhões pela MP 963/2020 (convertida na Lei 14.051/2020) . 
2.2.	Por meio do Acórdão 1380/2021-TCU-Plenário, foi decidido: 
9.1. autorizar, com fundamento no art. 250, V, do Regimento Interno/TCU c/c o art. 43 da Resolução/TCU 259/2014, a autuação de processo apartado, para que a SecexDesenvolvimento realize a oitiva do Ministério do Turismo, a fim de que se manifeste, em até 15 (quinze) dias, quanto aos seguintes fatos: 
9.1.1.	liquidação total dos R$ 5 bilhões disponibilizados via créditos extraordinários, abertos via MP 963/2020, convertida na Lei 14.051/2020, quando a contratação efetiva nos agentes financeiros credenciados estava em aproximadamente R$ 650 milhões, o que estaria descumprindo os arts. 62 e 63 da Lei 4.320/1964 e o art. 27 do Decreto 93.872/1986; e 
9.1.2.	pagamento aos agentes financeiros credenciados no montante de aproximadamente R$ 3,07 bilhões, quando a contratação efetiva nos agentes financeiros credenciados estava em aproximadamente R$ 650 milhões, descumprindo o procedimento do fundo de se transferir o recurso em duas parcelas, de acordo com a dinâmica de escoamento (conforme informado ao TCU pelo próprio Mtur) . 
2.3.	Em razão de novas necessidades advindas da crise gerada pela pandemia, o governo federal, por meio da Medida Provisória 963/2020, abriu créditos extraordinários no valor de R$ 5 bilhões, sob a gestão do Fungetur, a serem concedidos a agentes operadores de negócios de turismo com o objetivo de amenizar os impactos econômicos no setor. O financiamento deveria ser processado por operações de crédito concedidas por intermédio de agentes financeiros públicos ou privados. 
2.4.	Na execução do programa, foi constatado pela unidade técnica (peça 59, p. 1) : 
3.1. 	o total de R$ 2.296.665.018,50, repassado pelo Fungetur às instituições credenciadas (fonte: Relatório de Acompanhamento Fungetur de setembro/2021, dados até agosto/2021) , sem que tivesse havido o correspondente desembolso a mutuários, considerando-se, ainda, a regra referente à "pergunta e resposta 9" do Manual Operacional do Fungetur, versão 1.8, a qual define o prazo máximo de três meses para o retorno de valores ao Fungetur que não tenham sido desembolsados; 
3.2.	os novos repasses de recursos à Caixa Econômica Federal - Caixa e ao Banco de Desenvolvimento de Minas Gerais S/A - BDMG de, respectivamente, R$ 1.000.000.000,00 e R$ 150.000.000,00, não obstante essas instituições não tenham atingido a regra de escoamento de 50% (cinquenta por cento) dos recursos inicialmente recebidos para que fizessem jus a aportes subsequentes, conforme disposta no Ofício Circular 4/2020/CAF/CGCRED/DAINV/SNAIC, de 30/7/2020; e 
3.3.	o repasse inicial correspondente a todo o valor empenhado às instituições BRB Banco de Brasília S/A, Agência de Fomento do Amapá S/A e Agência de Fomento do Estado de Pernambuco S/A, e não de forma desmembrada, permitida pela Cláusula 6.4.1 do Edital de Credenciamento 1/2020, o que evitou que se avaliasse a performance dessas instituições para que recebessem o saldo restante do empenho (conforme Cláusula 6.4.2 do Edital de Credenciamento 1/2020) . 
2.5.	O acórdão recorrido considerou que, embora não tenha sido constatada falha na liquidação e no pagamento das primeiras parcelas em favor das instituições credenciadas, o fato é que, na liquidação e no pagamento dos aportes subsequentes, houve irregularidade na medida em que se deixou de verificar o direito adquirido pelas credenciadas (em especial a performance de escoamento da primeira parcela) e, mesmo assim, efetuou-se a transferência das demais parcelas. 
2.6.	A liquidação irregular das despesas descumpriu o artigo 63 da Lei 4.320/1964 e resultou também na seguinte falha (peça 59, p. 5) : 
29.	Além disso, a liquidação do total dos recursos da MP 963/2020 no final do exercício de 2020 trouxe também outras consequências indesejáveis: inviabilizou novos credenciamentos de instituição financeira durante a vigência do edital de Credenciamento 001/2020, que, no mínimo, se estenderia até julho de 2021 (subcláusula 4.1 do Edital de Credenciamento, peça 40, p. 3, do TC Processo 025.461/2020-6) ; impossibilitou eventual redirecionamento de recursos para os agentes credenciados com maior demanda de financiamentos nesse segmento, permitindo a ociosidade de vultosas quantias nos credenciados sem demanda para essa linha de crédito; e, considerando a inscrição do saldo remanescente dos recursos da MP 963/2020 em restos a pagar processados, tal medida constituiu óbice ao cancelamento por parte da Secretaria do Tesouro Nacional - STN, pois somente os restos a pagar não processados, cujo saldo não for liquidado até 31/12/2021, poderiam ser cancelados na referida data de 31/12/2021. 
30.	Segundo apuração feita pela SecexDesenvolvimento, até agosto de 2021, os agentes credenciados receberam o total de R$ 3.578.931.823,75, faltando, portanto, àquela época o efetivo repasse de R$ 1.421.068.176,25, já liquidados no final de 2020. Até agosto/2021, do total transferido, os credenciados celebraram contratos de financiamento com o público-alvo no valor de R$ 1.282.266.805,25 (peça 23, p. 9) . Assim, pode-se afirmar que, após mais de um ano da MP 963/2020 que abriu o crédito extraordinário para socorrer o setor turístico, foram efetivamente destinados ao público-alvo somente 35,8% dos recursos recebidos pelos credenciados e apenas 25,6% do montante dos créditos extraordinários. 
2.7.	Nesse contexto, foi prolatado o acórdão recorrido, com determinações ao MTur para saneamento das irregularidades. 
2.8.	Irresignada com o comando, o ministério ingressou com pedido de reexame. 
ADMISSIBILIDADE 
3. O exame preliminar de admissibilidade às peças 114-115 - acolhido pelo Relator ad quem em despacho à peça 118 - concluiu por conhecer do recurso, com suspensão dos efeitos do item 9.2 e seus subitens do acórdão recorrido. 
MÉRITO 
4. 	Constitui objeto do recurso avaliar se as determinações foram prolatadas em obediência aos normativos pertinentes e aos princípios que regem a administração pública. 
5.	Das determinações 
5.1. O Mtur argumenta que os contratos firmados pelo Fungetur com as instituições financeiras teriam natureza sui generis, pois não existe a prestação de serviço que antecede a liquidação da despesa, como prevê o artigo 63 da Lei 4.320/1964 e artigo 36 do Decreto 93.872/1986. 
5.2. No caso concreto, sustenta que os serviços contratados seriam empréstimos, que só poderiam ser prestados após o recebimento da verba pública. Nesse sentido colaciona nota técnica do MTur à peça 74, que reitera os argumentos recursais e transcreve normativos que regem a atividade do Fungetur. No mesmo sentido, colaciona excerto do Ofício 36/2022/CGCRED/DAINV, que descreve a sistemática utilizada pelo Fungetur (peça 73, p. 8-9) . 
5.3. Alega que a inexistência de prestação pretérita de serviços retira do gestor a possibilidade de identificar, no momento da liquidação, o valor exato a ser transferido. E entende que, nesses contratos, há mera previsão de transferência de valores, para que os bancos ultimem os empréstimos de acordo com a estimativa de demanda. 
5.4. Quanto à restituição dos saldos não utilizados pelas instituições financeiras, o MTur afirma que em 2022 não houve qualquer novo repasse de recursos financeiros referentes ao crédito extraordinário, nos termos da nota técnica contida à peça 74. E aponta que a inscrição em restos a pagar dos recursos, para serem executados até 31/12/2021, observou o artigo 2º, §1º, do Decreto 10.579/2020. 
5.5. Em relação à liberação de recursos sem que fosse verificado o escoamento da primeira parcela, o recorrente defende que o edital de credenciamento publicado em 2020 estabeleceu regras inovadoras em face da excepcionalidade causada pela pandemia do Covid-19, e somente exigiu que os recursos fossem liberados até o limite de 30% do valor patrimonial da instituição financeira. 
5.6. Aponta que o credenciamento é procedimento auxiliar utilizado em casos de inexigibilidade de licitação, por ausência de competição, conforme a Lei 14.133/2021 (Nova Lei de Licitações) e doutrina que transcreve ao recurso, regido pelo princípio da isonomia e tratamento simétrico. 
5.7.  Ainda que a Caixa e o BDMG fossem credenciados por regras anteriores, defende que deveria ser aplicável as regras estabelecidas em 2020, em respeito aos princípios que regem o credenciamento. E entende que os recursos do orçamento do Fungetur de 2020 deveria ser regido pelas regras do credenciamento de 2020. 
5.8. Sobre o tratamento isonômico no credenciamento, cita o artigo 79 da Nova Lei de Licitações e parecer da AGU, que reforçam seu entendimento. 
5.9. Assim, considera que as liberações de recursos à Caixa e ao BDMG se deram com mero fracionamento da primeira parcela, dentro do limite de 30% do patrimônio líquido, conforme item 6.4.1. do edital de credenciamento de 2020. 
5.10. Argumenta que a determinação para devolução dos recursos não utilizados e o cancelamento dos saldos em restos a pagar geraria efeitos danosos à politica pública do turismo, pois subtrai a destinação dos valores ao público alvo.  
5.11. Ressalta que não há prejuízo ao Erário no caso concreto, uma vez que os valores disponibilizados às instituições financeiras serão ressarcidos com atualização pela Taxa Selic. 
5.12. Discorre sobre o credito extraordinário, e informa sobre sua destinação para atender despesas imprevisíveis e urgentes, nos termos do artigo 167, §3º, da Constituição Federal/1988 e do artigo 41 da Lei 4.320/1964. No caso concreto, registra que os recursos tinham por objetivo acudir o segmento turístico que foi atingido pela pandemia, conforme Exposição de Motivos 8/2020-MTur. No entanto, sustenta que os motivos para liberação desses créditos extraordinários ainda permanecem válidos, o que ensejaria a manutenção desses recursos nas instituições financeiras. 
5.13. Nesse sentido, reitera argumentos apresentados na nota técnica contida à peça 74. Assevera que houve aumento na quantidade de contratações no segundo semestre de 2021, período de relaxamento das medidas de restrição. Destaca a evolução da vacinação, a reabertura de estabelecimentos e a retomada das atividades como causa para o aumento da demanda pelos recursos disponibilizados. Corroborando esse aspecto, colaciona: notícias jornalísticas às peças 75 e 108-110, informativos da ONU às peças 76 e 104-107, e anuário divulgado pela Associação Brasileira das Operadoras de Turismo à peça 77.  
5.14. Informa que a nota técnica do MTur também menciona que o manual operacional dos agentes financeiros do Fungetur está em fase de atualização, com previsão de taxas mais atrativas para atender ao setor. Sustenta que todo o orçamento do Fungetur para o ano de 2022 está comprometido com os valores aprovados ou em fase de aprovação para financiamentos perante as instituições financeiras. Desse modo, aponta que a decisão recorrida iria comprometer os financiamentos do fundo e o alcance de sua política pública. 
5.15. Afirma que houve alta procura de crédito do Fungetur, passando de 3.395 operações contratadas em 2020, para 4.826 em 2021, enquanto no período pré-pandemia (2019) haviam sido contratadas apenas 219 operações.  
5.16. Alega que, apesar da retomada gradual, o surgimento de novas variantes do coronavírus prejudica a confiança dos consumidores e a inflação podem afetar o ritmo de recuperação do setor, que acumula perdas financeiras bilionárias. Assim, conclui que ainda há grande impacto da pandemia sobre o turismo. 
5.17. Assinala que a Medida Provisória 1.101/2022 alterou a Lei 14.046/2020, que dispôs sobre medidas emergenciais para atenuar os efeitos da crise decorrente da pandemia do Covid-19 nos setores de turismo e cultura. Dentre as medidas, menciona que o normativo assegura que os prestadores de serviços não sejam obrigados a reembolsar valores pagos pelo consumidor nas hipóteses de adiamento e cancelamento de serviços, de reservas e de eventos, no período de 1º/1/2020 a 31/12/2021, desde que ofereçam a possibilidade de remarcação dos serviços, das reservas e dos eventos, ou a disponibilização de crédito para uso ou abatimento na compra de outros produtos disponibilizados pelas respectivas empresas. 
5.18. Mesmo com a edição de portaria que declara o fim da Emergência em Saúde Pública de Importância Nacional (ESPIN) , alerta que a pandemia do Covid-19 não se encerrou em 2021, e que o surgimento de novas variantes impacta o cenário epidemiológico e influencia decisões dos viajantes, que desejam remarcar viagens para período de maior segurança sanitária. 
5.19. Apresenta dados que demonstrariam os impactos negativos ao turismo: perdas financeiras (R$ 243 bilhões até janeiro de 2021) e perda global de empregos (62 milhões) ; diminuição dos gastos com turismo doméstico (45%) e internacional (69,4%) ; normativos em descompasso com o contexto fático (permanência da pandemia no ano de 2022) ; crise econômica decorrente de cancelamentos de reservas e pacotes turísticos e de cruzeiros; e expectativa e projeção de grande quantidade de novos cancelamentos, remarcações e reembolsos. 
5.20. Cita os motivos do Projeto de Lei 2.380/2021, que tramita no Congresso Nacional e dispõe sobre o funcionamento e as operações do Fundo Geral do Turismo, em especial a manutenção de empregos, geração de renda, estímulo à manutenção das empresas. 
5.21. Aponta que o processo legislativo não se opera na velocidade dos acontecimentos sociais, considerando ainda a imprecisão sobre o fim da pandemia, e destaca decisão do Supremo Tribunal Federal, em apreciação a pedido de tutela de urgência formulado em ação direta de inconstitucionalidade, em que decidiu dar sobrevida a medidas terapêuticas e profiláticas excepcionais para o enfrentamento da Covid-19 previstas na Lei 13.979/2020, cuja vigência findou em 31/12/2020. Na decisão, o STF considerou que as medidas deveriam se dar pelo tempo necessário à superação da fase mais crítica da pandemia. 
5.22. Reconhece que a pandemia não se encontra nos mesmos estágios dos anos de 2020 ou 2021, mas conclui que o setor é um dos mais lentos na recuperação, foi um dos últimos a voltar a operar, e somente se sentiu seguro para buscar crédito para retomada das atividades com o arrefecimento da pandemia, o que justifica a demora na busca por socorro financeiro. 
5.23. Por fim, pondera que seja sopesada as consequências das determinações, a fim de evitar prejuízos desproporcionais em comparação ao resultado obtido com a nulidade do ato. Considera que a decisão possui potencial de causar grandes impactos no setor turístico, que se recupera dos efeitos da pandemia, conforme informações prestadas pela Associação Brasileira de Desenvolvimento (ABDE) no documento de peça 78. 
5.24. Nessa linha, argumenta que os artigos 20 e 21 do Decreto-Lei 4.657/1942 (Lei de Introdução às Normas do Direito Brasileiro - LINDB) dispõem que as decisões administrativas, controladora ou judicial, devem indicar suas consequências jurídicas e administrativa e, quando for o caso, indicar as condições para que a regularização ocorra de modo proporcional e equânime, sem prejuízo aos interesses gerais. 
5.25. Entende que o preceito observa o princípio da segurança jurídica e impede que a invalidação de um ato administrativo acarrete prejuízos excessivos. No mesmo sentido cita o artigo 4º do Decreto 9.830/2019. 
5.26. Afirma que a LINDB é norma mandamental aos julgadores e operadores do Direito, incluindo os membros deste Tribunal. Destaca a aplicabilidade do previsto no artigo 22 do normativo em referência, que estabelece que, na interpretação das normas, serão considerados os obstáculos e as dificuldades reais do gestor e as exigências das políticas públicas a seu cargo. 
5.27. Aponta a excepcionalidade do momento em que as medidas de liberação dos recursos foram tomadas, em dezembro de 2020, e requer a observação dos princípios da razoabilidade, da proporcionalidade, do interesse público, da segurança jurídica e da continuidade administrativa. Pondera que o enfrentamento à pandemia exigiu " (...) urgência de ação, fator dificultador e prejudicial a um planejamento mais detalhado e minucioso" (peça 73, p. 31) . 
5.28. Apresenta doutrina de Gustavo Binenbojm e Diogo de Figueiredo Moreira Neto, que trata do princípio da juridicidade administrativa, que teria superado o modelo da estrita legalidade na atuação da administração pública. Segundo este entendimento, o gestor teria maior flexibilidade para que, mediante diversos instrumentos de interpretação e integração da norma, amolde a gestão pública ao dinamismo dos fatos e confira a ela efetiva utilidade como mecanismo de pacificação social. 
5.29. Por fim, requer participação nos autos das instituições financeiras que receberam os recursos, nos termos do artigo 250, inciso V, do Regimento Interno/TCU, por entender que irão suportar os efeitos da decisão e porque " (...) já empreenderam esforços, quiçá verbas particulares visando ao cumprimento do contrato firmado com a União, via Ministério do Turismo" (peça 73, p. 34) . Defende que a oitiva dessas instituições possibilitaria conhecer a realidade que tem obstado o escoamento das verbas que lhes foram transferidas. 
5.30. Alternativamente, caso seus argumentos não sejam acolhidos, pede a extensão do prazo para devolução dos recursos pelas instituições financeiras até 31/12/2023. 
5.31. 	Junta ao recurso, além dos documentos mencionados anteriormente: 
i)	telas com informações sobre restos a pagar (peça 79) ; 
ii)	e-mails enviados pelas instituições DesenvolveMT e Sicoob, informando que não têm interesse em novos recursos para 2022 e que efetuará a devolução dos valores não aplicados em 2021 (peças 80 e 81) ; 
iii)	informação de devolução dos recursos pelo Bancoob (peça 82) ; 
iv)	cancelamento de empenho de recursos à Agência de Fomento do Estado do Mato Grosso (peça 83) ; 
v)	comprovante de recolhimento de recursos da DesenvolveMT (peça 84) ;  	
vi) troca de e-mails entre Fungetur e Bandes (peça 85) ; 
vii)	resposta do Badesul Desenvolvimento, informando acerca da utilização dos recursos extraordinários, tendo recebido aproximadamente R$ 159 milhões, com utilização aproximada de R$ 59 milhões e R$ 40 milhões em operações aprovadas, aguardando documentação, e R$ 60 milhões pendentes (peça 86) ; 
viii)	resposta do Banese, informando que não possui pleitos ou processos de contratação com recursos da Fungetur, ainda que tenha disponibilidade de mais de R$ 7 milhões (peça 87) ; 
ix)	resposta do BDMG, informando que recebeu aproximadamente R$ 240 milhões de recursos extraordinários, tendo sido contratados aproximadamente R$ 40 milhões, com expectativas de novas contratações em valor próximo a R$ 9 milhões (peça 88) ; 
x)	resposta do BRDE sobre os recursos extraordinários, com saldo sem utilização de mais de R$ 40 milhões, e informação de que aproximadamente R$ 180 milhões estão em caixa, aguardando processo de liberação (peça 89) ; 
xi)	resposta do DesenvolveSP, informando sobre utilização integral dos recursos extraordinários recebidos (peça 90) ; 
xii)	resposta da CEF, informando aporte de R$ 1,2 bilhões em créditos extraordinários, com contratos que somam aproximadamente R$ 567 milhões, e mais de R$ 137 milhões pré-contratados, com valores disponíveis superiores a R$ 494 milhões (peça 91) ; 
xiii)	resposta da Agência de Fomento do Estado do Tocantins, informando disponibilidade superior a R$ 9 milhões de recursos, sem utilização (peça 92) ; 
xiv)	resposta da AgeRio, que informa expectativa de contratação no valor de R$ 16 milhões, e disponibilidade sem uso de R$ 300 mil (peça 93) ; 
xv)	resposta da Piauí Fomento, que informa utilizou aproximadamente R$ 14 milhões dos recursos extraordinários, e possui saldo aproximado de R$ 1,5 milhão, que pode retornar ao Fundo, assim que obtiver os comandos necessários para a ação (peça 94) ; 
xvi)	resposta da Desenbahia, que informa não ter recebido recursos extraordinários da Fungetur (peça 95) ; 
xvii)	resposta da Agência de Fomento de Alagoas, que informa saldo disponível de recursos extraordinários no valor aproximado de R$ 1 milhão (peça 96) ; 
xviii) resposta da Badesc, informando saldo em caixa de recursos extraordinário no montante aproximado de R$ 15 milhões, com possibilidade próxima de contratação (peça 97) ; 
xix)	resposta da Fomento Paraná, que informa saldo em caixa de recursos extraordinário no montante aproximado de R$ 1,8 milhão, com possibilidade de contratação (peça 98) ; 
xx)	resposta da Central Cresol Sicoper, informando não possuir recursos em caixa do crédito extraordinário, ainda que tenha limite de R$ 12 milhões, não disponibilizados para contratações (peça 99) ; 
xxi)	resposta do BRB, informando que possui em caixa saldo superior a R$ 502 milhões, com previsão de contratação de R$ 50 milhões (peça 100) ; 
xxii)	resposta do BNB, que informa ter recursos extraordinários disponíveis para aplicação no total aproximado de R$ 231 milhões, tendo recursos contratados de apenas R$ 2,3 milhões (peça 101) ; 
xxiii) resposta do Banpará, informando que possui disponibilidade de quase R$ 23 milhões de recursos extraordinários (peça 102) ; e 
xxiv) resposta da Age, que informa disponibilidade de mais de R$ 9 milhões, sem previsão de utilização nos próximos meses (peça 103) . 
Análise 
5.32.	Não há como acolher os pedidos do recorrente. 
5.33.	De início, é de se observar a lentidão na utilização dos recursos que, como aponta o MTur, deveria ser aplicado de forma urgente em despesas extraordinárias para amenizar os impactos da pandemia do coronavírus sobre o setor turístico. 
5.34.	Como constatado no acórdão recorrido, grande parte dos recursos disponibilizados não foram utilizados em seu objetivo de forma tempestiva (peça 59, p. 5) : 
30. (...) Até agosto/2021, do total transferido, os credenciados celebraram contratos de financiamento com o público-alvo no valor de R$ 1.282.266.805,25 (peça 23, p. 9) . Assim, pode-se afirmar que, após mais de um ano da MP 963/2020 que abriu o crédito extraordinário para socorrer o setor turístico, foram efetivamente destinados ao público-alvo somente 35,8% dos recursos recebidos pelos credenciados e apenas 25,6% do montante dos créditos extraordinários.  
5.35. O Ministério do Turismo busca afastar sua responsabilidade sobre essa gestão inadequada dos recursos extraordinários e atribuir ao Tribunal a responsabilidade pelo ônus de determinar a restituição dos valores que não foram utilizados no tempo oportuno. Colaciona documento da Associação Brasileira de Desenvolvimento (ABDE) (peça 78) , que cita preocupação e surpresa com a decisão do Tribunal que determina a restituição dos recursos, em face da expectativa de sua utilização até o final de 2023. 
5.36. A ADBE, em seu documento, afirma ainda que o MTur havia garantido a utilização dos recursos extraordinários até o final de 2023. 
5.37. Temerária a gestão do recorrente, que garantiu recursos públicos sem a presença de respaldo legal e transfere ao Tribunal o ônus de não ter atuado de forma célere para garantir o arcabouço jurídico adequado para cumprimento de sua promessa aos agentes do setor turístico. 
5.38. Se criou expectativa sobre a possibilidade de utilização dos recursos extraordinários até o ano de 2023, faltou ao recorrente fornecer os meios adequados para tanto, em especial com a criação de arcabouço normativo que permitisse tal fato. 
5.39. Como se verifica na exposição de motivos da Medida Provisória 963/2020, convertida na Lei 14.051/2020, os recursos extraordinários foram liberados "a fim de amenizar os impactos econômicos causados pela situação de emergência em saúde pública, decorrente do Coronavírus (Covid19) ". E continua: 
4. Dessa forma, diante das proporções da economia do turismo no Brasil, e considerando o volume de empregos, os financiamentos e o número de potenciais tomadores de crédito para investimentos em bens e serviços turísticos, bem como a  demanda extraordinária por crédito, originada pela imprevisível paralisação momentânea das vendas no setor turístico em razão da Covid-19, aquele Ministério entende ser necessário a edição da presente Medida, cujos recursos serão aplicados nas seguintes modalidades: 
a)	Financiamento de capital de giro emergencial; e 
b)	Financiamento para investimentos em capital fixo, tais como bens e equipamentos; obras civis para implantação, ampliação, modernização e reforma de empreendimentos turísticos, cujo objetivo é a adaptação para as novas exigências do mercado. 
 (...) 
8. Por fim, importa frisar que os recursos serão totalmente utilizados para atender a presente situação de emergência decorrente do Coronavírus. 
5.40. A previsão da MP era liberar os recursos, de forma emergencial, para atender demanda extraordinária decorrente da paralisação momentânea das atividades turísticas. 
5.41. Não se pode ignorar que a pandemia do Covid-19 ainda causa impacto na economia e nos diversos setores de atividades, como na cultura e no turismo. No entanto, é de se ponderar que a administração pública é regida por normativos e regramentos próprios que devem ser observados para utilização de recursos públicos. Ainda que haja normativos que tratam das dificuldades dos setores, como a mencionada Medida Provisória 1.101/2022, não há permissivo legal que embase a transposição dos recursos extraordinários para além do exercício de 2021. 
5.42. Nesse sentido o disposto no artigo 2º, §1º, do Decreto 10.579/2020, que autorizou o uso dos recursos emergenciais até 31/12/2021. 
5.43. A liberação dos recursos se deu para atendimento emergencial ao turismo e não houve utilização dos recursos de forma tempestiva, conforme já apontado pela decisão recorrida. 
5.44. Os argumentos e informações apresentados pelo MTur se concentram sobre a retomada do setor e as dificuldades que passam atualmente, no cenário pós-pandemia, representando contexto diverso ao que ensejou a liberação dos recursos extraordinários. 
5.45. O recorrente alega que a atuação dos gestores foi " (...) premida pela necessidade de uma ação urgente, em um período excepcional de calamidade pública" (peça 73, p. 31) . No entanto, apresenta argumentos e traz notícias jornalísticas e informativos da ONU que tratam do processo de retomada do setor turístico. 
5.46. A fase pós-pandêmica deve ser objeto de gestão planejada do Ministério do Turismo e não se pode confundir os momentos e os recursos adequados para cada contexto. 
5.47. Nesse ponto, merece destaque a resposta fornecida pela Agência de Fomento e Desenvolvimento do Estado do Piauí/SA à peça 94, documento trazido ao recurso pelo MTur, que informa ter utilizado em torno de 94% dos recursos extraordinários. E continua: " (...) consideramos que atendemos a demanda das empresas do estado do Piauí de forma ampla e substancial, não restando contratações em análise, nem aprovadas, que se enquadrem na forma do crédito extraordinário, fundamentado pela pandemia da Covid-19". 
5.48. Com base nessas conclusões, informa que possui saldo de créditos extraordinários no valor de R$ 1.578.668,47, " (...) valor este que deverá retornar ao fundo, assim que obtivermos os comandos necessários para tal ação". 
5.49. Ou seja, o Mtur causa confusão entre as instituições financeiras. A Agência de Fomento e Desenvolvimento do Estado do Piauí/SA, por exemplo, informa que não possui demandas relacionados ao crédito extraordinário decorrentes da pandemia, e aguarda comando do Fungetur para devolução dos valores sem utilização. 
5.50. Não há que se confundir, portanto, o momento de emergência ocorrido durante a pandemia, em que foi editada a Medida Provisória 963/2020, que objetivou socorrer o setor turístico, com o momento de retomada do turismo, após o avanço da vacinação, relaxamento das medidas de restrições e reabertura da economia, em que o MTur baseia os seus argumentos e a necessidade de novos recursos. 
5.51. Como bem assinalado pelo recorrente, foi publicada em 22/4/2022 a Portaria GM/MS 913/2022, que encerrou a Emergência em Saúde Pública de Importância Nacional (ESPIN) em razão da pandemia do coronavírus. O normativo entrou em vigor trinta dias após sua publicação. 
5.52. O estado de emergência, a propósito, é medida de exceção e não perdura de forma indefinida. Cabe a administração pública planejar de forma adequada e tempestiva a gestão das políticas públicas a seu cargo. Para isso, indispensável compreender o contexto em que atuam. 
5.53. Por oportuno, cabe reiterar o disposto no item 9.1.3.2 do Acórdão 3225/2020-TCU-Plenário, de relatoria do Ministro Bruno Dantas, que acompanhou os impactos normativos, orçamentários e fiscais das medidas de enfrentamento à pandemia: 
9.1.3.2. não executado o contrato, convênio, acordo ou ajuste até 31 de dezembro de 2021, os restos a pagar deverão ser cancelados e a continuidade na execução do instrumento dependerá de o órgão incluir em suas propostas orçamentárias dos exercícios seguintes as dotações necessárias para esse fim e da aprovação dessas propostas pelo Congresso Nacional por meio da respectiva Lei Orçamentária Anual. 
5.54. O recorrente sustenta que o princípio doutrinário da juridicidade administrativa superou a legalidade estrita. Desse modo, afirma que o gestor teria maior flexibilidade para, mediante diversos instrumentos de interpretação e integração da norma, amoldar a gestão pública ao dinamismo dos fatos e conferir a ela efetiva utilidade como mecanismo de pacificação social. 
5.55. Diversamente do alegado no recurso, no entanto, o referido princípio não superou o princípio da legalidade a ser observado pela administração pública, previsto na Constituição Federal/1988 em seu artigo 37. 
5.56. O gestor público deve atuar em conformidade com a lei em sentido amplo. Caso o recorrente almeje utilizar os recursos extraordinários em outras demandas, deve atuar para criar o arcabouço normativo adequado, o que não demonstrou ter feito no caso concreto. Assim, não há como admitir o uso dos recursos para outra finalidade. O Tribunal não chancela o uso de recursos públicos com desvio de finalidade. 
5.57. O artigo 2º, §1º, do Decreto 10.579/2020 somente permitiu a utilização dos recursos emergenciais até 31/12/2021. Após esse período, caberia a devolução dos recursos não utilizados, por força de lei, independente de determinação deste Tribunal. 
5.58. Não há fundamento, portanto, para estender o uso dos recursos até o final de 2023, como prometeu o Ministério do Turismo à ABDE e requereu em seu recurso. 
5.59. Ademais, a possibilidade de utilização dos recursos até 31/12/2021 decorreu da sua inscrição em restos a pagar, o que somente seria possível nos casos de restos a pagar processados, ou restos a pagar não processados, desde que em fase de verificação do direito adquirido pelo credor. 
5.60. No caso concreto, foi constatado a inscrição em restos a pagar de todos os recursos extraordinários, mesmo aqueles que sequer haviam sido repassados para as instituições financeiras. Houve inscrição de restos a pagar de forma contraria a norma, pois não estavam em fase de verificação do direito adquirido pelo credor. Em verdade, sequer havia demanda para aqueles recursos. Nesse sentido cabe destacar o seguinte trecho do voto condutor da decisão recorrida (peça 59, p. 5) : 
30. Segundo apuração feita pela SecexDesenvolvimento, até agosto de 2021, os agentes credenciados receberam o total de R$ 3.578.931.823,75, faltando, portanto, àquela época o efetivo repasse de R$ 1.421.068.176,25, já liquidados no final de 2020. 
5.61. O recorrente alega que as operações de crédito com recursos do Fungetur teriam natureza sui generis, pois não existe a prestação de serviço que antecede a liquidação da despesa, como prevê o artigo 63 da Lei 4.320/1964 e artigo 36 do Decreto 93.872/1986. 
5.62. Neste ponto, entende-se que o MTur se equivoca em seu entendimento. Não se discutiu a natureza jurídica das operações de crédito realizadas com recursos da Fungetur e não se questionou a validade da liquidação das primeiras parcelas dos recursos transferidos. Como consignado no voto condutor (peça 59, p. 4) : 
25. Assim, embora não tenha sido constatada falha na liquidação e no pagamento das primeiras parcelas em favor das instituições credenciadas, o fato é que, na liquidação e no pagamento dos aportes subsequentes, houve irregularidade na medida em que se deixou de verificar o direito adquirido pelas credenciadas e, mesmo assim, efetuou-se a transferência das demais parcelas. 
5.63. Como se vê, a falha não decorreu do repasse das primeiras parcelas dos recursos federais, mas sim das parcelas subsequentes, que deveriam ocorrer após avaliação das performances de escoamento da primeira parcela. 
5.64. Foi verificado nos autos que a CEF e o BDMG receberam parcelas subsequentes sem que fosse avaliada a performance das instituições (peça 59, p. 7) : 
45.	No caso da Caixa e do BDMG, entidades credenciadas antes da MP 963/2020, portanto com regras diferenciadas para obtenção de recursos do Fungetur, verificou-se que, após receberem as parcelas iniciais de R$ 200.000.000,00 e R$ 90.628.694,07, respectivamente (peça 8, p. 22) , e sem que tivessem cumprido a regra de escoar no mínimo 50% do montante inicial atrelado aos recursos da MP 963/2020 (nos termos consignados nos itens 17 e 18, retro) , receberam novos recursos, sendo R$ 1 bilhão para a Caixa e R$ 150 milhões para o BDMG. 
46.	Na ocasião, a Caixa ainda não havia firmado qualquer contrato de financiamento e o BDMG somente escoara 28,6% dos recursos inicialmente recebidos. 
5.65. Aqui, se mostra irrelevante discutir o tratamento desigual dado às instituições financeiras credenciadas, seja antes ou depois de 2020. A atuação do MTur descumpriu regra do edital de credenciamento lançado em 2020, que expressamente dispôs que novos repasses de recursos deveriam ser liberados após avaliação da performance das operações até então contratadas (peça 40 do TC Processo 025.461/2020-6) : 
6.4. Os recursos financeiros do FUNGETUR do exercício orçamentário de 2020 serão disponibilizados às instituições financeiras credenciadas, com vistas à concessão de crédito, de acordo com as seguintes regras: 
6.4.1.	Parcela 1 - o equivalente ao percentual de até 30% (trinta por cento) do valor do patrimônio líquido da instuição financeira; e 
6.4.2.	Demais repasses de acordo com a performance da instituição financeira após análise das operações contratadas. 
5.66.	A liberação desigual de recursos, com saldos não utilizados por diversas instituições, reforça a validade das determinações do Tribunal. Conforme documentos juntados pelo próprio recorrente em seu recurso, há instituição que esgotou as verbas emergenciais, como a DesenvolveSP (peça 90) , e há instituições que não receberam recursos extraordinários, como a Desenbahia (peça 95) e a Central Cresol Sicoper (peça 99) . Enquanto sobraram recursos em algumas instituições (Caixa, BRB, BDMG, BNB, dentre outros - peças 88, 91, 100 e 101) , faltou em outras, o que comprova a deficiência na gestão desses recursos por parte do MTur. 
5.67.	Há também respostas como a da Agência de Empreendedorismo de Pernambuco (peça 103) , que informa possuir recursos disponíveis no total de R$ 9.182.269,00, sem previsão de utilização nos próximos meses. Na mesma linha, informação prestada pelo Banese, que possui R$ 7.366.039,98, sem pleitos ou processos de contratação com recursos da Fungetur (peça 87) . 
5.68.	Nesse aspecto, com base nos documentos juntados pelo próprio MTur ao seu recurso, é difícil compreender o motivo da sua irresignação com as determinações do Tribunal. 
5.69.	Há recursos ociosos e sem previsão de uso em algumas instituições financeiras, e não há permissão legal para aplicação dos recursos extraordinários após 31/12/2021. 
5.70.	Adequadas, portanto, as determinações feitas pelo Tribunal, que objetivam dar utilidade aos recursos públicos aqui fiscalizados, com retorno dos saldos não utilizados para os cofres do Tesouro Nacional. 
5.71.	Em outro ponto, o MTur alega em seu recurso que há alta demanda de créditos pelos agentes turísticos nesse momento de retomada das atividades. Enfraquece seus argumentos, contudo, as informações que traz em seu recurso, como nos documentos de peças 80 e 81, em que o DesenvolveMT e o Sicoob informam a falta de interesse nos recursos da Fungetur em face da baixa demanda de seus clientes. No mesmo sentido o documento de devolução de recursos pelo Bancoob à peça 82. Ainda, o cancelamento de empenho de recursos à Agência de Fomento do Estado do Mato Grosso à peça 83, e o comprovante de recolhimento de recursos da DesenvolveMT (peça 84) . 
5.72. Os documentos juntados pelo recorrente, portanto, reforçam a validade dos fundamentos da decisão recorrida: 
i)	não foram questionados os primeiros repasses dos recursos, mas a transferência das parcelas subsequentes, sem avaliação da performance de escoamento dos recursos repassados anteriormente; e 
ii)	os comandos do Tribunal se destinaram a restituir recursos não utilizados até 31/12/2021, data limite para utilização dos saldos inscritos em restos a pagar, nos termos do normativo citado pelo próprio recorrente (Decreto 10.579/2020) , e devolução dos saldos não utilizados pelas instituições financeiras credenciadas. 
5.73. Por fim, não há como acolher o pedido de trazer aos autos as instituições financeiras destinatárias dos recursos. 
5.74. A relação processual se consolidou entre o TCU e o Ministério do Turismo, órgão jurisdicionado a esta Corte, responsável pelo atendimento às determinações prolatadas pela decisão recorrida. 
5.75. O pedido do recorrente para que o Tribunal avalie as dificuldades e obstáculos no escoamento das verbas emergenciais representa atividade que cabia ao próprio MTur, para desembolso de novas parcelas, o que não foi feito pelo órgão, razão pela qual o Tribunal prolatou a decisão recorrida. O recorrente busca inverter o ônus de não ter cumprido requisito para liberação de recursos e impor ao Tribunal tarefa que não executou no tempo devido. 
5.76. Nesta oportunidade, momento em que se encontra superado o prazo para devolução dos recursos (até 31/12/2021) , não há que se falar em oitiva das instituições financeiras. A determinação do Tribunal atinge recursos não utilizados que já deveriam ter sido restituídos à União. 
5.77. Com estas considerações, não se observa qualquer justificativa plausível que permita acolher os requerimentos do MTur e afastar as determinações do Tribunal. 
CONCLUSÃO 
6.	A partir de todo o exposto, não se observa qualquer argumento ou documento apresentado pelo MTur que permita afastar os comandos da decisão recorrida. 
6.1. As determinações prolatadas buscam corrigir deficiências na gestão e subutilização de recursos emergenciais a cargo do recorrente, e objetivam também dar cumprimento a normas aplicáveis ao caso concreto, como o Decreto 10.579/2020. Ainda, estão em consonância com a jurisprudência do Tribunal, como no Acórdão 3225/2020-TCU-Plenário, de relatoria do Ministro Bruno Dantas. 
PROPOSTA DE ENCAMINHAMENTO 
7. 	Ante o exposto, propõe-se, com fundamento no artigo 48 da Lei 8.443/1992: 
a)	conhecer do pedido de reexame e, no mérito, negar-lhe provimento; 
b)	dar ciência da decisão ao recorrente.  	TCU/Secretaria de Recursos, em 6/7/2022
É o relatório.

não há.

Não atuou.

REPRESENTAÇÃO MTUR. FISCALIZAÇÃO DA APLICAÇÃO DE RECURSOS EMERGENCIAIS PARA AMENIZAR IMPACTOS DA PANDEMIA NO SETOR TURÍSTICO. FALHAS DE GESTÃO. DESCUMPRIMENTO DE NORMATIVOS. SUBUTILIZAÇÃO DE RECURSOS. INSCRIÇÃO INDEVIDA EM RESTOS A PAGAR PROCESSADOS. DETERMINAÇÕES AO ÓRGÃO. PEDIDO DE REEXAME. CONHECIMENTO. NOVOS ELEMENTOS TRAZIDOS PELO MTUR. PROVIMENTO. MANUTENÇÃO DOS VALORES TRANSFERIDOS ÀS INSTITUIÇÕES FINANCEIRAS ATÉ O FINAL DE 2022.

REPRESENTAÇÃO (REPR)

Secretaria de Recursos (Serur).

Aprecio nesta feita pedido de reexame interposto pelo Ministério do Turismo (MTur) , em face do Acórdão 709/2022-TCU-Plenário, de relatoria do Ministro-Substituto Marcos Bemquerer, que conheceu e julgou procedente Representação autuada em atendimento ao item 9.1 do Acórdão 1380/2021-TCU-Plenário, do mesmo relator, com o intuito de avaliar a existência de possíveis irregularidades do MTur na gestão de créditos extraordinários abertos em favor do Fundo Geral de Turismo, e de cuja parte dispositiva, reproduzo verbo ad verbum:
9.1. autorizar, com fundamento no art. 250, V, do Regimento Interno/TCU c/c o art. 43 da Resolução/TCU 259/2014, a autuação de processo apartado, para que a SecexDesenvolvimento realize a oitiva do Ministério do Turismo, a fim de que se manifeste, em até 15 (quinze) dias, quanto aos seguintes fatos: 
9.1.1. liquidação total dos R$ 5 bilhões disponibilizados via créditos extraordinários, abertos via MP 963/2020, convertida na Lei 14.051/2020, quando a contratação efetiva nos agentes financeiros credenciados estava em aproximadamente R$ 650 milhões, o que estaria descumprindo os arts. 62 e 63 da Lei 4.320/1964 e o art. 27 do Decreto 93.872/1986; e 
9.1.2. pagamento aos agentes financeiros credenciados no montante de aproximadamente R$ 3,07 bilhões, quando a contratação efetiva nos agentes financeiros credenciados estava em aproximadamente R$ 650 milhões, descumprindo o procedimento do fundo de se transferir o recurso em duas parcelas, de acordo com a dinâmica de escoamento (conforme informado ao TCU pelo próprio Mtur) .
2.	Presentes os requisitos de admissibilidade fixados no art. 48 da Lei 8.443/1992, c/c os arts. 285 e 286 do RI/TCU, impõe-se o conhecimento do recurso, em ratificação ao despacho por mim proferido à peça 118.
3.	Em face das dificuldades enfrentadas pelo setor de turismo durante a pandemia do Sars-Cov 2, foram abertos créditos extraordinários no valor de R$ 5 bilhões por meio da Medida Provisória 963/2020, cujos valores seriam direcionados a agentes operadores de negócios com turismo, com financiamentos processados por meio de operações de crédito realizadas por instituições financeiras públicas e privadas. 
4.	Ultimados os ciclos de oitivas, diligências e respostas, foram constatados pela unidade técnica (peça 56) as seguintes irregularidades, em síntese:
	i) R$ 2.296.665.018,50, repassados pelo Fungetur às instituições credenciadas, sem que tivesse havido o correspondente desembolso a mutuários, em violação a regras do Manual Operacional do Fungetur, que estabelecia o limite de três meses para o retorno ao Fundo dos valores não desembolsados;
	ii) R$ 1.000.000.000,00 e R$ 150.000.000,00 repassados à Caixa Econômica Federal e ao Banco de Desenvolvimento de Minas Gerais S/A, respectivamente, sem que essas instituições tenham atingido a meta de escoamento de 50% dos valores recebidos inicialmente para que fizessem jus a aportes adicionais, conforme regra do Ofício Circular 4/2020/CAF/CGCRED/DAINV/SNAIC, de 30/7/2020;
	iii) o repasse correspondente a todo o valor empenhado às instituições BRB Banco de Brasília S/A, Agência de Fomento do Amapá S/A e Agência de Fomento do Estado de Pernambuco S/A, e não de forma desmembrada, permitida pela Cláusula 6.4.1 do Edital de Credenciamento 1/2020, o que evitou que se avaliasse a performance dessas instituições para que recebessem o saldo restante do empenho (conforme Cláusula 6.4.2 do Edital de Credenciamento 1/2020) ;
	iv) inscrição em restos a pagar do total remanescente dos recursos da MP 963/2020, ao final do exercício de 2020, o que inviabilizou novos credenciamentos de instituições financeiras durante a vigência do edital de Credenciamento 001/2020 (a princípio até jul/2021) , impossibilitando o direcionamento de recursos para agentes com maior demanda de financiamento e que impossibilitou o cancelamento dos recursos por parte da Secretaria do Tesouro Nacional/STN. Do total recebido pelos agentes credenciados (R$ 3.578.931.823,75) , foram celebrados contratos de financiamento no valor de R$ R$ 1.282.266.805,25 (peça 23, p. 9) .
5.	Por seu turno, o acórdão ora recorrido, embora não tenha constatado falhas na liquidação e pagamento das primeiras parcelas empenhadas em favor das instituições credenciadas, evidenciou irregularidades na liquidação e pagamento dos aportes subsequentes, visto houve a inscrição de restos a pagar processados sem que tenha se verificado o direito adquirido pelas credenciadas, e mesmo assim se realizou a transferência das demais parcelas, em descumprimento ao art. 63 da Lei 4.320/1964, mesmo sem haver demanda para esses recursos.
6.	Desse modo, o decisum vergastado (Acórdão 709/2022-TCU-Plenário) exarou as seguintes determinações ao Ministério do Turismo:
9.2.1. o cancelamento dos saldos em restos a pagar processados inscritos relacionados ao crédito extraordinário aberto ao Fungetur pela Medida Provisória 963/2020 (convertida na Lei 14.051/2020) , haja vista as disposições do art. 2º, § 1º, do Decreto 10.579/2020, e o subitem 9.1.3.2 do Acórdão 3225/2020-TCU-Plenário, bem como em função de a liquidação ter contrariado o art. 63, caput, da Lei 4.320/1964, e o art. 36, caput, do Decreto 93.872/1986; 
9.2.2. a devolução, por parte das instituições financeiras credenciadas, dos saldos dos recursos do crédito extraordinário aberto ao Fungetur pela Medida Provisória 963/2020 (convertida na Lei 14.051/2020) que não tenham sido destinados a financiamentos com mutuários, devidamente remunerados conforme estabelecido nos contratos firmados com essas instituições, e proceda à restituição do total à unidade gestora da Secretaria do Tesouro Nacional, haja vista o art. 45 da Lei 4.320/1964, e o art. 2º, § 1º, do Decreto 10.579/2020; (Destaquei) 
7.	Hostil à decisão do TCU, o MTur interpõe pedido de reexame. São estes os principais argumentos:
	i) os contratos firmados pelo Fungetur com as instituições financeiras teriam natureza sui generis, visto não haver prestação de serviço que anteceda a liquidação da despesa;
	ii) sustenta que os serviços contratados seriam empréstimos, que só poderiam ser prestados após o recebimento da verba pública;
	iii) aponta que a inscrição em restos a pagar dos recursos, para serem executados até 31/12/2021, observou o artigo 2º, §1º, do Decreto 10.579/2020;
	iv) em relação à liberação de recursos sem que fosse verificado o escoamento da primeira parcela, defende que o edital de credenciamento publicado em 2020 estabeleceu regras inovadoras em face da excepcionalidade causada pela pandemia do Covid-19;
	v) o credenciamento é procedimento auxiliar utilizado em casos de inexigibilidade de licitação, por ausência de competição, conforme a Lei 14.133/2021 (Nova Lei de Licitações) e doutrina;
	vi) sobre o tratamento isonômico no credenciamento, cita o artigo 79 da Nova Lei de Licitações e parecer da AGU;
	vii) considera que as liberações de recursos à Caixa e ao BDMG se deram com mero fracionamento da primeira parcela, dentro do limite de 30% do patrimônio líquido conforme item 6.4.1. do edital de credenciamento de 2020;
	viii) a determinação para devolução dos recursos não utilizados e o cancelamento dos saldos em restos a pagar geraria efeitos danosos à política pública do turismo;
	ix) não há prejuízo ao Erário no caso concreto, uma vez que os valores disponibilizados às instituições financeiras serão ressarcidos com atualização pela Taxa Selic;
	x) afirma que houve alta procura de crédito do Fungetur, passando de 3.395 operações contratadas em 2020, para 4.826 em 2021;
	xi) apesar da retomada gradual, o surgimento de novas variantes do coronavírus prejudica a confiança dos consumidores e a inflação podem afetar o ritmo de recuperação do setor;
	xii) apresenta dados que demonstrariam os impactos negativos ao turismo;
	xiii) cita os motivos do Projeto de Lei 2.380/2021, que tramita no Congresso Nacional e dispõe sobre o funcionamento e as operações do Fundo Geral do Turismo, em especial a manutenção de empregos, geração de renda, estímulo à manutenção das empresas;
	xiv) pondera que sejam sopesadas as consequências das determinações, a fim de evitar prejuízos desproporcionais em comparação ao resultado obtido com a nulidade do ato, à luz dos artigos 20 e 21 do Decreto-Lei 4.657/1942 (LINDB) ;
	xv) requer participação nos autos das instituições financeiras que receberam os recursos ou a extensão do prazo para devolução dos recursos pelas instituições financeiras até 31/12/2023.
8.	A Secretaria de Recursos, em pareceres uniformes, opina pelo conhecimento e desprovimento do pedido de reexame, na forma exposta no pronunciamento de mérito à peça 112, transcrita no relatório, concluindo que o momento de emergência ocorrido durante a pandemia, em que foi editada a Medida Provisória 963/2020, não pode se confundir com o momento de retomada do setor, após o avanço da vacinação, relaxamento das medidas de restrições e reabertura da economia, além do que os recursos emergenciais estavam autorizados para utilização até 31/12/2021. Caberia ao Ministério mobilizar o arcabouço normativo necessário para utilizar novos recursos até 2023, que inadvertidamente prometeu à ABDE - Associação Brasileira de Desenvolvimento -, disponibilizar ao setor. 
9.	Além disso, a Serur sustenta que o TCU não questionou os primeiros repasses de recursos, mas sim as transferências de parcelas subsequentes, sem avaliação de performance e sem indicação de demandas de financiamento, o que é corroborado pelos próprios documentos trazidos ao processo pelo Ministério, que indicam a ausência de demandas de financiamento com base nos critérios da Medida Provisória 963/2020.
10.	Importa registrar que em 24/8/2022, posteriormente à análise da Serur, o recorrente juntou aos autos retificação do pedido de reexame (peça 126) , na qual desiste da impugnação ao item 9.2.1 do Acórdão 709/2022-TCU-Plenário, bem como requer, ao invés de anular a determinação constante do item 9.2.2 do referido acórdão, apenas modular o comando para que os valores que já se encontram com as instituições financeiras sejam mantidos até 31/12/2022.
 
**
11.	De fato, o que o MTur aponta, a princípio, como falha venial, consiste na realidade em burla à regra básica da inscrição em restos a pagar processados, ou seja, a efetiva verificação do direito do credor, que no vertente caso corresponde à verificação da existência, nas instituições financeiras destinatárias, de financiamentos contratados ou em negociação com mutuários, no bojo da adrede citada Medida Provisória 963/2020. 
12.	Não obstante, diante da posterior desistência do MTur quanto à determinação para o cancelamento dos saldos em restos a pagar processados, deixo de tecer maiores comentários sobre o tema.
13.	Em relação ao comando para a devolução dos saldos dos recursos do crédito extraordinário aberto ao Fungetur que não tenham sido destinados a financiamentos com mutuários, ao reverso do que alega o Ministério defendente, cabia-lhe, indiscutivelmente, fiscalizar a execução do crédito liberado em prol das instituições financeiras, com a determinação para retorno dos saldos não utilizados para os cofres do Tesouro Nacional.
14.	Não obstante, considerando que algumas agências de fomento e instituições financeiras realizaram ou estão efetuando contratações no âmbito da referida emergência ainda no ano de 2022, conforme as informações trazidas às peças 80-103, e reforçadas no documento à peça 126, considero adequado dar provimento ao pedido de reexame para ajustar o item 9.2.2 do Acórdão 709/2022-TCU-Plenário, a fim de estabelecer como termo a quo para a devolução dos recursos, pelas instituições credenciadas, que não tenham sido destinados a financiamentos com mutuários contratados, a data de 31/12/2022. 
15.	Mais uma vez, reforço que as dificuldades ainda enfrentadas pelo setor de turismo poderão ser mitigadas com a edição de outros normativos destinados ao fomento do setor, e o próprio MTur reconhece isso ao mencionar o Projeto de Lei 2.380/2021 em discussão na Câmara dos Deputados, e que dispõe sobre o funcionamento e as operações do Fundo Geral de Turismo e passa a denominá-lo "Novo Fungetur", além de alterar as Leis nº s 11.771, de 17 de setembro de 2008, 14.002, de 22 de maio de 2020, e 10.668, de 14 de maio de 2003.
16.	Pelo exposto, VOTO por que o Tribunal adote o Acórdão que ora submeto à apreciação deste Colegiado
TCU, Sala das Sessões Ministro Luciano Brandão Alves de Souza, em 14 de setembro de 2022.
ANTONIO ANASTASIA 
Relator